【裁判字號】    96,上更(一),404
【裁判日期】    970603
【裁判案由】    傷害
【裁判全文】
臺灣高等法院高雄分院刑事判決     96年度上更(一)字第404號
上  訴  人
即  被  告  甲○○
選任辯護人  薛西全法律扶助律師
            邱國逢法律扶助律師
            劉妍孝法律扶助律師
上列上訴人因傷害案件，不服臺灣高雄地方法院93年度易字第31
1 號中華民國93年9 月10日第一審判決（起訴案號：臺灣高雄地
方法院檢察署92年度偵字第18271 號），提起上訴，經最高法院
發回更審，本院判決如下：
     主  文
原判決關於甲○○部分，撤銷。
甲○○犯傷害致人重傷罪，處有期徒刑年貳月。
     事  實
一、甲○○於高雄縣燕巢鄉○○村○○巷○○道路旁種植棗子之
    果園，與丙○○所種植果園相鄰，因丙○○及其妻乙○○懷
    疑甲○○有誣賴彼等偷採甲○○所種植之棗子之情事，而於
    民國92年5 月26日17時許，在雙方果園旁之產業道路上理論
    ，並請尖山村村長高清諒到場評理，詎甲○○、丙○○2 人
    一言不合，引發口角，丙○○先出手毆打甲○○（丙○○傷
    害部分，業經臺灣高雄地方法院判處拘役59日確定）數拳，
    雙方進而發生拉扯，後經高清諒、乙○○及旁觀之村民陳萬
    吉在旁勸架，並將甲○○及丙○○拉開；此時，丙○○又怒
    罵甲○○，甲○○憤而基於傷害之故意，於客觀上得以預見
    以雙手猛推丙○○之胸部，丙○○將重心不穩倒地，致其頭
    部之要害碰撞堅硬之產業道路柏油路面，可能造成丙○○腦
    部受傷難治之重傷害結果，而甲○○於主觀上對於後述丙○○遭傷害而致重傷之結果並未預見其發生，亦非甲○○之本
    意，甲○○則衝上前以雙手猛推丙○○之胸部，丙○○因未
    及防備，致重心不穩往後倒地，頭部後腦直接撞及堅硬之產
    業道路柏油路面，丙○○因而受有頭部外傷併左側硬腦膜上
    腔出血、硬腦膜外及蜘蛛膜出血、左顳頭骨骨折、左顳頭皮
    血腫5 ×4 公分等傷害，經送醫救治後，仍呈中度記憶喪失
    （失智症）之中度智能障礙（相當6 歲至9 歲之心智年齡）
    ，生活起居部分需由他人照顧，丙○○因而受有重大難治之
    重傷害。
二、案經丙○○之配偶乙○○訴由高雄縣警察局岡山分局報請臺
    灣高雄地方法院檢察署檢察官偵查起訴。
     理  由
一、證據能力：
(一)、證人高清諒警詢關於被告有無「推被害人丙○○」等過程部
    分之陳述，因與其於原審具結交互詰問陳述不符，而其警詢
    陳述較近於案發時間，且係基於案發當時在場之第三人所為
    ，較無受外力人情之干擾，又無其他證據可認有何非出於自
    由意志陳述之情形，足認警詢陳述有較可信之特別情況，且
    為證明犯罪事實存否所必要，依刑事訴訟法第159 條之2 規
    定，有證據能力。
(二)、證人乙○○警詢陳述，係被告以外之人於審判外之言詞陳述
    ，屬傳聞證據，且與其於原審證述情節大致相符，則其警詢
    陳述並無特別可信之情形，亦無其他例外取得證據能力之情
    況，依刑事訴訟法第159 條第1 項規定，無證據能力。
(三)、證人高清諒於92年10月27日之偵查錄音帶，雖未錄到高清諒
    之陳述，惟刑事訴訟法就證人之陳述，並無全程錄音、錄影
    之相關規定，而證人偵查筆錄係屬經具結之陳述，又無檢察
    官在偵查時有不法取供之情形，且亦無證據足以證明證人上
    開陳述有顯不可信之情況，證人於原審復已到庭接受詰問，
    足可認定業已保障被告詰問權，依刑事訴訟法第159條之1第
    2項規定，有證據能力。
(四)、證人乙○○偵查陳述，為被告以外之人於審判外之陳述，又
    未具結，依刑事訴訟法第158 條之3 規定，無證據能力。
(五)、卷附之阮綜合醫院92年6 月13日診斷證明書及該院93年2 月
    19日阮醫教字第93072 號函、該院97年4 月1 日阮醫教字第
    0970000143號函，高雄醫學大學附設中和紀念醫院97年3 月
    18日高醫附秘字第0970000884號函，固均屬書面之傳聞證據
    ，然檢察官、被告、辯護人已於本院審理調查上開證據時，
    就此證據能力均表示無意見，且本院認為以之作為本件論証
    之證據，均與待證事實具有關聯性，作為本案之證據亦屬適
    當，依刑事訴訟法第159 條之5 第1 項規定，自得為證據。
(六)、按鑑定人由審判長、受命法官或檢察官就下列之人選任1 人
    或數人充之：(一)就鑑定事項有特別知識經驗者。(二)經政府機
    關委任有鑑定職務者；鑑定之經過及其結果，應命鑑定人以
    言詞或書面報告；法院或檢察官得囑託醫院、學校或其他相
    當之機關、團體為鑑定，或審查他人之鑑定，並準用第203
    條至第206 條之1 規定，刑事訴訟法第198 條、第206 條第
    1 項、第208 條第1 項分別定有明文。本案卷附高雄醫學大
    學附設中和紀念醫院94年3 月16日高醫附秘字第940000761
    號函，係本院前審委請鑑定，依據上開規定，為刑事訴訟法
    第159 條第1 項規定之例外情形，應有證據能力。
(七)、卷附阮綜合醫院之丙○○病歷資料，係上開醫院業務上之紀
    錄文書，且無證據足以證明顯有不可信之情況，依據刑事訴
    訟法第159 條之4 第2 款規定，認有證據能力。
二、訊據上訴人即被告甲○○否認上開傷害致重傷犯行，辯稱：
    當時雙方拉開後，丙○○一直罵我，又打我，我只是用雙手
    一直撥開，動作稍大，丙○○站不穩才跌倒受傷，我沒有推
    丙○○，且丙○○頭部受傷後仍能正常生活，還可以打牌、
    農作，其傷勢並未達重傷害程度云云。惟查：
(一)、被告於上開時、地與被害人丙○○發生衝突而遭拉開後，丙○○繼續怒罵被告，被告即衝上前以雙手推丙○○，丙○○
    因而倒下，其後腦撞及柏油路面等事實，業據證人高清諒於
    警詢、偵查具結證述明確（偵字第18271 號卷第7 、30頁）
    ，核與證人即告訴人乙○○於原審具結證述情節相符（原審
    卷第95-97 頁）。
(二)、證人高清諒於原審雖具結證稱：「他們在那邊拉扯，我就看
    到丙○○倒下去，沒有看到甲○○打丙○○；我們在拉開的
    時間，丙○○有揍甲○○1 下，同一時間甲○○撥開，丙○○就倒下去」等語（原審卷第86、88頁），而與其前於警詢
    、偵查陳述未符，然證人高清諒於警詢及偵查均已明確指稱
    被告有「推」被害人之舉，且此等陳述距案發時間較近，而
    其於原審作證時，已距案發當時約隔1 年3 月，記憶自然不
    如先前於警詢、偵查陳述鮮明正確，自應以證人高清諒於警
    詢及偵查所陳上情為可採。
(三)、證人陳萬吉雖於本院前審具結證稱：「丙○○先打甲○○，
    後來我和村長把他們拉開，丙○○又打甲○○，甲○○用手
    護著頭，然後手撥開，丙○○就不小心跌倒了」，「他（指
    被告）用手往上撥，正常的反應，丙○○就跌倒」云云（本
    院上訴卷第117 、118 頁），然就證人陳萬吉上開證言，刻
    意提及「丙○○就不小心跌倒」、「正常的反應」等語觀之
    ，難認其無事後迴護被告之嫌，且與同時在場之證人高清諒
    於警詢、偵查所陳上情不符，是證人陳萬吉上開證言，僅能
    證明丙○○在被拉開之前，有先毆打被告，尚不能據以認定
    丙○○被拉開之後，有再出手毆打被告；又證人陳萬吉雖亦
    證稱：「那天丙○○走路不太穩，我有聞到酒味」（本院上
    訴卷第119 頁），但此核與證人乙○○於原審所證「當日丙○○沒有喝酒」（原審卷第94頁）不符，且無其他證據佐認
    ，則證人陳萬吉上開證言，均不足採為對被告有利之認定。
(四)、被害人丙○○因被告之上開行為，受有頭部外傷併左側硬腦
    膜上腔出血、硬腦膜外及蜘蛛膜出血、左顳頭骨骨折、左顳
    頭皮血腫5 ×4 公分等傷害，於92年5 月26日送醫，於92年
    5 月27日接受開顱手術後，仍呈中度記憶喪失（失智症），
    生活起居部分需由他人照顧，應可為難治之疾病等情，有阮
    綜合醫院92年6 月13日診斷證明書及93年2 月19日阮醫教字
    第93072 號函附卷可稽（偵字第18271 號卷第9 頁、原審簡
    字卷第46頁）。又本院前審曾委請高雄醫學大學附設中和紀
    念醫院，就丙○○本人及阮綜合醫院之丙○○病歷資料再為
    鑑定，結果認為：「核磁共振檢查顯示：輕度雙側額頂葉萎
    縮及水腦症；神經心理學檢查顯示：定向感、語言、記憶、
    執行功能皆不正常，神經精神障礙，有攻擊性、躁動、冷漠
    ，呈中度失智狀態；神經學檢查有：肌腱反射過強（踝幾
    呈連續振顫）、左側稍為無力，肌張力增加步態有僵直性步
    態；智能方面除記憶嚴重受損外，亦有廣泛的認知功能異常
    及神經精神病徵，恢復機會及幅度已非常微小，藥物及復健
    可能幫助有限」等情，有阮綜合醫院之丙○○病歷資料（見
    原審卷第30-41 頁）及高雄醫學大學附設中和紀念醫院94年
    3 月16日高醫附秘字第940000761 號函在卷足憑（本院上訴
    卷第59之1 頁），另被害人丙○○於93年12月30日之核磁共
    振檢查呈現「輕度雙側額頂葉萎縮及水腦症」，有可能是92
    年5 月26日受傷及92年5 月27日開刀後之後遺結果，復經本
    院此次更審再向高雄醫學大學附設中和紀念醫院查詢，並有
    該院97年3 月18日高醫附秘字第0970000884號函在卷足憑（
    本院更一卷第44頁），復參以上開2 家醫院均屬高雄地區知
    名教學醫院，所為上開診斷及鑑定意見，均認有相當可信度
    ，足認被害人丙○○所受上開傷勢及開刀後之後遺症，均與
    被告上開猛推丙○○之胸部，致其重心不穩往後倒地，頭部
    後腦直接撞及堅硬之產業道路柏油路面有相當因果關係。
(五)、被告於偵查中及本院更審，雖曾提出拍攝丙○○受傷後與人
    打牌等行為之2 片光碟，質疑丙○○並未達重傷程度云云。
    然經本院當庭勘驗上述光碟結果，丙○○於上開開顱手術後
    之92年9月間，固有下列各項動作之能力「1、獨自騎腳踏車
    外出（途中並有些許轉彎路段）。2 、獨自步行外出吃東西
    。3 、與他人玩象棋麻將。4 、搭乘他人所騎機車後座外出
    。5 、與人打招呼、對話」（本院更一卷第30-32 頁），但
    丙○○於93年11月30日經阮綜合醫院評估其智能結果，屬中
    度智能障礙範圍，相當6 歲至9 歲之心智年齡，此有該院97
    年4 月1 日阮醫教字第0970000143號函附卷可稽（本院更一
    卷第48頁），則參諸客觀經驗法則，以一般6 歲至9 歲兒童
    ，對於上開光碟所呈現丙○○曾從事之活動（如單獨騎腳踏
    車外出等），並非全然不能作到，則丙○○於受傷後僅屬智
    能障礙，而非肢體障礙，自難僅以丙○○於受傷後尚能為上
    開活動或幫忙農作，推論其未達重傷害程度，故以丙○○年
    逾60歲之實際年齡，於受傷後卻僅剩6 歲至9 歲之心智年齡
    ，則丙○○生活起居自須由他人照料，且丙○○亦因「中度
    失智症」，經鑑定領取之中華民國身心障礙手冊影本附卷可
    參（見本院上訴卷第37頁），是被害人丙○○所受傷害顯為
    重大難治之重傷害甚明。
(六)、按頭部為人體脆弱之要害部位，如以後頭部碰撞堅硬柏油路
    面，可能造成腦部震盪、出血等重大難治之傷害，此為一般
    成年人依據經驗法則，於客觀上所能預見，本件被告與被害
    人丙○○並無深仇大恨，被告出手猛推丙○○之舉，應僅具
    有普通傷害之犯意，又本案現場為產業道路之柏油路面，有
    現場照片附卷可證（偵字第18271 號卷第20頁），而丙○○
    遭正面猛推，勢必重心不穩而往後倒地，其後頭部碰撞堅硬
    柏油路面，可能造成腦部震盪、出血等重大難治之傷害，此
    為一般成年人依據經驗法則，於客觀上所能預見，足認被告
    於案發當時於客觀上得以預見以雙手猛推丙○○之胸部，丙○○將重心不穩倒地，致其頭部之要害碰撞堅硬之產業道路
    柏油路面，可能造成丙○○腦部受傷難治之重傷害結果，但
    尚難證明被告當時於主觀上對於後述丙○○遭傷害而致重傷
    之結果有預見其發生或為其本意之情形。但被告應係本於傷
    害犯意所為，其對於丙○○受傷後有重傷害之結果具有上開
    之因果關係，應負傷害致重傷之加重結果刑責。
(七)、按正當防衛必須對於現在之不法侵害，始得為之，如侵害業
    已過去，或無從分別何方為不法侵害之互毆行為，均不得主
    張正當防衛權，而衡之一般社會經驗法則，互毆係屬多數動
    作構成單純一罪而互為攻擊之傷害行為，縱令一方先行出手
    ，而還擊之一方在客觀上苟非單純對於現在不法之侵害為必
    要排除之還擊行為，因其本即有傷害之犯意存在，則其互為
    攻擊之還手反擊行為，自無從主張防衛權之餘地（最高法院
    92年台上字第3039號判決要旨可參）。本案被告雖先遭被害
    人丙○○之攻擊，但其2 人已遭拉開後，丙○○所為先前之
    不法侵害業已過去，然被告又衝上前以雙手猛推丙○○之胸
    部，導致丙○○重心不穩，往後倒地受傷，則被告之猛推丙○○，顯係一時氣憤所為，尚無對於現在不法侵害而為排除
    侵害等情，依上開說明，被告所為尚難成立正當防衛。辯護
    意旨所陳被告係屬正常防衛等語，自有誤會。
(八)、綜上所述，被告所辯上情，顯屬卸責之詞，並無可信。本案
    事證明確，被告上開傷害致重傷犯行，堪以認定。又本案待
    證事實已明（如前所述），則被告於本院前審聲請再傳訊證
    人高清諒作證（本院上訴卷第20頁），本院認已無必要，附
    此敘明。
三、按重傷害罪之成立，必須行為人原具有使人受重傷害之故意
    始為相當，若其僅以普通傷害之意思而毆打被害人，雖發生
    重傷害之結果，亦係刑法第277 條第2 項後段普通傷害罪之
    加重結果犯，祇應成立傷害人致重傷罪（最高法院59年台上
    字第1746號判決可資參照）。被告所為上情，係犯刑法第27
    7 條第2 項後段之傷害致人重傷罪。又檢察官起訴時雖認被
    告係犯刑法第277 條第1 項之普通傷害罪，惟檢察官於原審
    業已當庭變更起訴法條為同條第2 項後段之普通傷害致人重
    傷罪（原審卷第106 頁），本院自無庸再予變更起訴法條。
    再按刑法第59條之酌量減輕其刑，必於犯罪之情狀，在客觀
    上足以引起一般同情，認為即予宣告法定低度刑期，猶嫌過
    重者，始有其適用（最高法院51年台上字第899 號判例要旨
    足參），被告辯護意旨雖以被告係先遭被害人丙○○攻擊等
    情，主張依刑法第59條減輕其刑（本院上更一卷第64頁），
    然此屬對於被告科刑審酌事項，而本院斟酌被告上開犯罪情
    節，難認有何情堪憫恕之情形，自無從適用刑法第59條減輕
    其刑，附此敘明。
四、原判決關於被告部分，予以量處罪刑，固非無見。惟查：
(一)、證人高清諒警詢陳述，因與其於原審具結交互詰問陳述不符
    ，應認有證據能力（如前所述），原判決誤認無證據能力（
    原判決第4 頁），自有未洽。
(二)、按刑法上之加重結果犯，以行為人能預見其結果之發生為要
    件，所謂能預見乃指客觀情形而言，與主觀上有無預見之情
    形不同，若主觀上有預見，而結果之發生又不違背其本意時
    ，則屬故意範圍（最高法院47年台上字第920 號判例參照）
    ，本件被告對於上開被害人受有重傷之加重結果發生，究係
    主觀上有無預見或客觀上能否預見，原判決未於事實欄明確
    認定，亦有未合。
五、被告上訴意旨執前詞否認犯罪指摘原判決不當，雖無理由，
    但原判決此部分既有可議，自應將之撤銷改判。爰審酌被告
    與被害人發生衝突雖先遭被害人毆打，但雙方已遭拉開，被
    告卻以雙手猛推被害人胸部，使其重心不穩倒地而頭部受傷
    ，造成被害人中度智能障礙（相當6 歲至9 歲之心智年齡）
    之重傷害，犯罪情節非輕，而犯後仍飾詞卸責，且未與被害
    人達成和解，及被告尚無其他曾受有期徒刑宣告之前科紀錄
    （參卷附臺灣高等法院被告前案紀錄表）等一切情狀，量處
    如主文所示之刑。
六、原判決關於丙○○部分，業已判決確定，附此敘明。
據上論斷，應依刑事訴訟法第369 條第1 項前段，第364 條、第
299 條第1 項前段，刑法第277 條第2 項後段，判決如主文。
本案經檢察官方娜蓉到庭執行職務。
中    華    民    國    97    年    6     月    3     日
               刑事第一庭   審判長法  官  郭雅美
                                  法  官  莊崑山
                                  法  官  張意聰
以上正本證明與原本無異。
如不服本判決應於收受本判決後10日內向本院提出上訴書狀，其
未敘述上訴理由者，並得於提起上訴後10日內向本院補提理由書
狀（均須按他造當事人之人數附繕本）「切勿逕送上級法院」。
中    華    民    國    97     年    6     月    3    日
                                  書記官  陳金
附錄本判決論罪之法條：
刑法第277條第1、2項：
傷害人之身體或健康者，處3 年以下有期徒刑、拘役或1,000 元
以下罰金。
犯前項之罪因而致人於死者，處無期徒刑或7 年以上有期徒刑；
致重傷者，處3年以上10年以下有期徒刑。


司法院資訊處製作；財團法人民間司法改革基金會備份。
